【裁判字號】    92,簡上,35
【裁判日期】    920731
【裁判案由】    分割共有物
【裁判全文】
臺灣彰化地方法院民事判決                          九十二年度簡上字第三五號
    上  訴  人  丁○○
    訴訟代理人  庚○○
    上  訴  人  戊○○
                甲○○
                乙○○
                己○○
                癸○○
                壬○○
    兼右三人共同
    訴訟代理人  辛○○    住同.
    被上訴人    丙○○    住彰.
右當事人間請求分割共有物事件，上訴人不服中華民國九十二年一月二十八日本院北
斗簡易庭所為之第一審判決 (九十年度斗簡字第二六九號)，提起上訴，本院判決如
左：
    主      文
原判決關於分割方法部分廢棄。
兩造共有坐落彰化縣田中鎮○○段六六地號、地目旱、面積一四二一．０四平方公尺
之土地應予分割，其分割方法如附圖乙方案所示編號Ａ部分、面積三一三．二一平方
公尺，供道路通行使用，分歸兩造共同取得，並各按其應有部分比例繼續維持共有；
編號Ｂ部分、面積三三二．三四平方公尺，分歸上訴人丁○○、戊○○、甲○○、乙○○共同取得，並各按其應有部分比例繼續維持共有；編號Ｃ部分、面積五五三．九
二平方公尺，分歸被上訴人取得；編號Ｄ部分、面積二二一．五七平方公尺，分歸上
訴人辛○○、壬○○、癸○○、己○○共同取得，並各按其應有部分比例繼續維持共
有。
第一、二審訴訟費用由兩造各按其應有部分比例各自負擔。
    事      實
甲、上訴人丁○○方面：
  一、聲明：
    (一)原判決關於分割方法部分廢棄。
    (二)兩造共有坐落彰化縣田中鎮○○段六六地號、地目旱、面積一四二一．０四
        平方公尺土地之分割方法如附圖甲方案所示。
    (三)第一、二審訴訟費用均由被上訴人負擔。
  二、陳述：除與原審判決記載相同者，茲予引用外，並補述略稱：
    (一)上訴人希望保持所有建物之完整，而原審判決採用之分割方案將上訴人建物
        所在之土地分配予被上訴人，將使上訴人所有建物有受拆除之虞，上訴人無
        法同意。
    (二)上訴人四人願在系爭土地分割後，就受分配之土地繼續維持共有。
  三、證據：援用原審之立證方法。
乙、上訴人戊○○、甲○○、乙○○方面：
    上訴人三人均受合法通知，未於準備程序期日及言詞辯論期日到場，惟據其以前
    提出準備書狀，其等三人之上訴聲明、陳述及證據方法均與上訴人丁○○相同，
    茲引用之。
丙、上訴人癸○○、壬○○、己○○、辛○○方面：
  一、聲明：如主文第二項所示。
  二、陳述：除與原審判決記載相同者，茲予引用外，並補述略稱：
    (一)原審判決附圖所示之分割方案原為上訴人丁○○提出，詎上訴人丁○○事後
        反悔，再變更分割方案，並提起本件上訴，增加共有人之訟累，上訴人無法
        同意，仍請依附圖乙方案所示之分割方案辦理分割。
    (二)上訴人四人不同意上訴人丁○○提出如附圖甲方案所示之分割方案，但上訴
        人四人仍願在系爭土地分割後，就受分配之土地繼續維持共有。
  三、證據：援用原審之立證方法。
丁、被上訴人方面：
  一、聲明：上訴駁回，第二審訴訟費用由上訴人負擔。
  二、陳述：除與原審判決記載相同者，茲予引用外，並補述略稱：
      原審判決附圖所示之分割方案原為上訴人丁○○提出，詎上訴人丁○○事後反
      悔，再變更分割方案，並提起本件上訴，增加共有人之訟累，上訴人無法同意
      ，仍請依附圖乙方案所示之分割方法辦理分割。
  三、證據：援用原審之立證方法。
    理      由
甲、程序方面：
一、本件上訴人戊○○、甲○○、乙○○均受合法通知，未於言詞辯論期日到場，核
    無民事訴訟法第三百八十六條所列各款之情形，爰依被上訴人之聲請，由其一造
    辯論而為判決。
二、按訴訟標的對於共同訴訟之各人必須合一確定者，共同訴訟人中一人之行為有利
    益於共同訴訟人者，其效力及於全體；不利益者，對於全體不生效力。民事訴訟
    法第五十六條第一款定有明文。本件為分割共有物事件，共有人之一起訴後，其
    他共有人即為共同訴訟人，該訴訟標的法律關係對共同訴訟之各人須合一確定，
    乃固有必要共同訴訟，應有民事訴訟法第五十六條第一款之適用。從而本件雖僅
    原審之被告丁○○、戊○○、甲○○、乙○○等四人提起第二審上訴，形式上係
    屬有利於其他共同訴訟人即原審被告癸○○、壬○○、己○○、辛○○等四人之
    行為，故本件上訴之效力應及於共同訴訟人之原審被告癸○○、壬○○、己○○
    、辛○○等四人，自應併列為上訴人，始為適法，合先敘明。
乙、得心證之理由：
一、查各共有人，得隨時請求分割共有物。又共有物之分割方法，不能協議決定者，
    法院得因任何共有人之聲請，命以原物分配於各共有人。民法第八百二十三條第
    一項及第八百二十四條第二項分別設有規定。本件被上訴人在原審起訴主張坐落
    彰化縣田中鎮○○段六六地號、地目旱、面積一四二一．０四平方公尺之土地為
    兩造所共有，被上訴人應有部分二分之一、上訴人丁○○、戊○○、己○○應有
    部分各為十分之一、上訴人甲○○、乙○○應有部分各為二十分之一、上訴人癸○○、壬○○、辛○○應有部分各為三十分之一，而兩造就系爭土地並無不分割
    之特約，或訂有不分割之期限，亦無因物之使用目的致不能分割之情形，被上訴
    人曾與上訴人商議分割，均無法達成分割協議等情，已據其提出土地登記謄本一
    件及地籍圖謄本一件各在卷為憑，核屬相符，亦為上訴人八人一致不爭執，是被
    上訴人此部分之主張自堪信為真實。從而，被上訴人基於共有人之共有物分割請
    求權訴請裁判分割系爭土地，依首揭法條規定，核無不合，應予准許。
二、又系爭土地之地目旱，屬鄉村區乙種建築用地，地勢平坦，地形呈南北向之長條
    形，僅北側毗鄰道路，可供對外通行，另系爭土地除建有上訴人丁○○所有之磚
    造平房、鐵皮鋼架造、鐵磚架石棉瓦造等房屋，上訴人甲○○所有磚造平房之一
    部外，其餘均為空地乙節，業經原審法院依被上訴人之聲請囑託彰化縣田中地政
    事務所測量員於民國  (下同)九十年八月七日上午會同兩造勘測系爭土地屬實，
    製有勘驗筆錄及現場簡圖附於原審卷可按，並命測量員繪製複丈成果圖供參。
三、再系爭土地究應如何分割，始符合公平原則，並兼顧兩造之利益？本院審酌原審
    判決附圖所示之分割方法，發現該分割方案固為被上訴人提出，實為依上訴人丁○○主張之分割方案 (參見被上訴人九十一年九月五日書狀，原審卷第一二六頁
    至第一三二頁) ，此為上訴人丁○○所不爭執，而上訴人丁○○在原審判決後，
    固以該分割方案將拆除其所有建物為由而提起本件上訴，並主張在系爭土地分割
    後願與上訴人戊○○、甲○○、乙○○等三人繼續維持共有，復提出如附圖甲方
    案所示之分割方法 (即配合其欲保留之建物走向，將附圖甲方案編號Ｃ、Ｄ間之
    分割線自直線變更為不規則之曲線) ，另被上訴人仍以原審判決附圖所示之分割
    方案為主，配合上訴人丁○○、戊○○、甲○○、乙○○等四人在系爭土地分割
    後願繼續維持共有之主張，遂提出如附圖乙方案所示之分割方法，從而本院斟酌
    附圖甲、乙方案所示之分割方法，認為上開二分割方案就系爭土地西側預留私設
    道路供日後通行使用，及上訴人癸○○、壬○○、己○○、辛○○等四人應受分
    配土地位置在系爭土地南側等部分均不爭執，上開二分割方案之差異僅在上訴人
    丁○○、戊○○、甲○○、乙○○等四人共有後及被上訴人應受分配土地位置，
    與該二部分應受分配土地之分割線為直線或曲線而已，上訴人丁○○雖主張應保
    留其所有建物之完整，故分割線應配合其建物之走向而為曲線云云，然依上訴人
    丁○○提出如附圖甲方案所示之分割方案，編號Ｃ部分即擬分配予被上訴人之土
    地將呈不規則之多邊長條形，該部分土地在整體規劃利用上將產生無法建築使用
    之畸零地，並減損該部分土地之經濟價值，對被上訴人顯然有失公平，而附圖乙
    方案所示之分割方案，除編號Ｂ部分土地之北側受地形限制無法為方正之分割外
    ，其餘編號Ｃ、Ｄ部分土地均為地形方正，有利於日後之整體規劃利用，對各共
    有人而言較為公平。至上訴人丁○○主張保留之建物多為磚造或鐵皮鋼架造之老
    舊平房，屋齡已有十餘年或三、四十年不等，在客觀上經濟價值有限，若予保留
    ，勢必害及被上訴人之利益，故本院認為該部分建物應無繼續保留之必要。從而
    系爭土地之分割方法應以如附圖乙方案所示為可採。
四、綜上所述，被上訴人在原審基於系爭土地共有人之共有物分割請求權訴請裁判分
    割，本院審酌多數共有人之意見，兼顧各共有人在分割後受分配土地之經濟利益
    均等，認為如附圖乙方案所示之分割方法為可採。原審法院採用被上訴人主張如
    原審判決附圖所示之分割方案，固與本院所採如附圖乙方案所示之分割方法大致
    相同，惟因上訴人丁○○、戊○○、甲○○、乙○○等四人在本院始主張願在分
    割後繼續維持共有，為尊重上訴人丁○○等四人之意願，原審判決附圖所示之分
    割方案已因分割方法之變更而不可採，致原審判決關於系爭土地分割方法部分無
    法維持，從而上訴意旨指摘原審判決關於分割方法部分為不當，求予廢棄改判，
    即有理由，應由本院將系爭土地分割方法改判如主文第二項所示。
五、又本件為分割共有物事件，本質上並無訟爭性，兩造本可互換地位，本院雖認為
    上訴人丁○○、戊○○、甲○○、乙○○等四人主張之分割方法不可採，惟本院
    與原審判決採用之分割方法既有不同，而將原審判決關於分割方法部分廢棄改判
    ，應認上訴人丁○○等人之上訴為有理由，而被上訴人在原審及本院主張之分割
    方案，依當時之訴訟程度可認為係伸張或防衛權利所必要，若任令敗訴當事人之
    被上訴人負擔第一、二審訴訟費用之全部，顯然有失公允，爰依民事訴訟法第八
    十一條第二款規定，命兩造各按系爭土地原應有部分比例分擔第一、二審之訴訟
    費用，故諭知訴訟費用之裁判如主文第三項所示。
丙、結論：本件上訴人之上訴為有理由，依民事訴訟法第四百三十六條之一第三項、
    第四百五十條、第四百六十三條、第三百八十五條第一項前段、第八十一條第二
    款、第八十五條第一項前段，判決如主文。
中      華      民      國    九十二    年      七      月    三十一    日
                                    臺灣彰化地方法院民事第一庭
                                        審判長法  官    羅   培   昌
                                              法  官    蔡   紹   良
                                              法  官    林   金   灶
右為正本係照原本作成
不得上訴
中      華      民      國    九十二    年      七      月    三十一    日
                                          法院書記官    莊   何   江


司法院資訊處製作；財團法人民間司法改革基金會備份。
